【裁判字號】    97,訴,1581
【裁判日期】    981009
【裁判案由】    分割共有物
【裁判全文】
臺灣士林地方法院民事判決              97年度訴字第1581號
原      告  乙○○
訴訟代理人  許恒輔律師
被      告  丙○○
訴訟代理人  甲○○
            黃廷維律師
            林瑞陽律師
上列當事人間請求分割共有物事件，本院於民國98年9 月16日言
詞辯論終結，判決如下：
    主      文
兩造共有如附表所示之建物及土地，應分割由被告單獨取得建物
之所有權全部（含共用部分之應有部分），及土地之應有部分貳
萬分之貳佰壹拾捌。被告應給付原告新台幣壹仟零肆拾萬元。
訴訟費用由兩造各負擔二分之一。
    事實及理由
一、原告起訴主張：台北市南港區○○○路5 號4 樓房屋（下稱
    系爭房屋）為兩造所共有，應有部分各2 分之1 ，另該房屋
    坐落之台北市○○區○○段5 小段661 地號土地（下稱系爭
    土地），則由兩造各持有109/20000 之應有部分，因兩造就
    系爭房屋之管理、使用、收益及處分方式，經常意見不一，
    且經原告函請被告共同會商協議分割事宜，均置之不理，爰
    依民法第823 條之規定，提起本件分割共有物之訴，請求依
    變價分配之方式分割系爭共有物等語。並聲明：(一)坐落台北
    市○○區○○段5 小段661 地號土地上，門牌號碼台北市南
    港區○○○路5 號4 樓之房屋予以變價分割，並將變價拍賣
    所得之金額，按二分之一之比例分配予原告。(二)兩造共有坐
    落台北市○○區○○段5 小段661 地號之土地，應有部分各
    109/20000 ，應一併予以變價分割，並將變價拍賣所得之金
    額，按二分之一之比例分配予原告。
二、被告則以：被告因家庭成員增加，實有繼續利用系爭房屋居
    住之需求，且為避免兩造多年共有之房產僅因一時感情失和
    而落入他人之手，請鈞院將系爭房地分配予被告，並由被告
    以鈞院囑託神碟國際不動產估價師事務所（下稱神碟事務所
    ）鑑定之金額補償原告等語。並聲明：原告之訴駁回。
三、兩造不爭執之事實：
  (一)坐落台北市○○區○○段5 小段661 地號上，門牌號碼台北
    市南港區○○○路5 號4 樓之房屋，為兩造共有，原告及被
    告應有部分各2 分之1 。
  (二)兩造就上開房屋坐落之基地即台北市○○區○○段5 小段
    661 地號土地，應有部分各為109/20000 。
四、本件經依民事訴訟法第271 條之1 準用同法第270 條之1第1
    項第3 款規定，整理並協議簡化爭點後，兩造同意協議簡化
    後之爭點為：(一)本件以何種分割方案較佳？(二)如採被告主張
    之分割方式，補償金額以多少為合理？（本院卷第106 頁背
    面）茲就上開爭點，析述本院得心證之理由如下：
  (一)本件以何種分割方案較佳？
  1.按「共有物之分割，依共有人協議之方法行之。分割之方法
    不能協議決定，或於協議決定後因消滅時效完成經共有人拒
    絕履行者，法院得因任何共有人之請求，命為下列之分配：
    (一)以原物分配於各共有人。但各共有人均受原物之分配顯有
    困難者，得將原物分配於部分共有人。(二)原物分配顯有困難
    時，得變賣共有物，以價金分配於各共有人；或以原物之一
    部分分配於各共有人，他部分變賣，以價金分配於各共有人
    。以原物為分配時，如共有人中有未受分配，或不能按其應
    有部分受分配者，得以金錢補償之。」，民法第284條第1、
    2、3項分別定有明文。又專有部分不得與其所屬建築物共用
    部分之應有部分及其基地所有權或地上權之應有部分分離而
    為移轉或設定負擔，公寓大廈管理條例第4條第2 項亦有明
    文。是共有人請求分割之共有物，倘係公寓大廈之專有部分
    ，因依公寓大廈管理條例第4 條第2 項規定，專有部分不得
    與其所屬建築物共用部分之應有部分及其基地所有權之應有
    部分分離而為移轉，共有人自應請求就該專有部分與其所屬
    建築物共用部分之應有部分及其基地所有權之應有部分合併
    分割，不得單獨就其中之一請求分割。而分割共有物究以何
    種分割方式為適當，法院應斟酌當事人意願、共有物之使用
    情形、經濟效用及全體共有人之利益等情形而為適當之分割
    ，不受共有人所主張分割方法之拘束。
  2.原告雖主張系爭房地以原物分配顯有困難，而請求以變價分
    配之方式分割，然本院審酌被告自陳仍有繼續使用系爭房屋
    之必要，而願以金錢補償之方式，單獨取得系爭房地之所有
    權，及以該種方式分割，可省卻透過強制執行程序變賣所需
    之費用及時間，對兩造而言均屬有利，亦可免除被告搬遷清
    運、另覓新居之勞費，應屬較為便捷經濟之分割方式，因認
    本件應以將原物分配予被告，再由被告按原告應有部分比例
    以金錢補償之方式分割，較為允洽妥適。茲採上開方式作為
    本件分割共有物之方法。
  (二)如採被告主張之分割方式，補償金額以多少為合理？
    有關系爭房地之價值，業經本院囑託神碟事務所鑑定，其鑑
    定結果認系爭房地之價值應為新台幣（下同）20,017,572元
    ，此有該事務所製作之不動產估價報告書1 份在卷足參（參
    外放證物），原告雖以該鑑價報告之採樣有瑕疵，且以不實
    之租賃關係及漏水現象作為鑑價之基礎，顯有謬誤等語，指
    摘該鑑價報告所認定之價格過低，不足採信，並主張系爭房
    地之價值，應以其自行委託永聯不動產估價師事務所（下稱
    永聯事務所）鑑價之結果即總價25,024,000元，較為可採云
    云，然查：
  1.神碟事務所鑑價報告中，其所列比較標的雖僅有3 件，且其
    中2 件之交易型態為待售價格，而非成交價格，而永聯事務
    所之鑑價報告中，則列舉6 件比較標的，且均為成交價格，
    惟觀諸永聯事務所列舉之6 件比較標的，其中2 件之價格日
    期為97年3 月，距離調查日期已相隔1 年以上，且以97年中
    因國際金融風暴而導致國內房地產價格劇烈變動之情形衡之
    ，上開鑑價報告以97年3 月尚未發生金融危機前之交易價格
    作為比較標的，實有未洽；至神碟國際所採比較標的雖僅3
    件，然其價格日期均較接近調查日期，顯較符合鑑價當時之
    市場行情，且雖有部分為預估成交價格，然亦係依據實際待
    售價格再按一般議價幅度而為估計衡量，並非毫無根據，自
    不能僅以其所列價格非實際成交價格，即認其採樣有誤，並
    否定其鑑價結論之正確性。
  2.原告雖又稱系爭房屋並無任何租賃關係存在，亦無漏水情形
    ，神碟事務所之鑑價報告採信被告上開說詞，而據以作為鑑
    價之基礎，自有低估系爭房地價值之情形云云，然查，被告
    業於98年2 月19日將系爭房屋之1/2 出租予訴外人仲鼎企業
    股份有限公司（下稱仲鼎公司），此有房屋租賃契約書及公
    證書影本各1 份，是上開鑑價報告據此做為鑑價之衡量標準
    ，並非無據；至前開租賃契約是否有效或能否對抗原告等情
    ，於兩造間雖仍有爭執，惟現於形式上既有租賃契約之存在
    ，且訴外人仲鼎公司勢必主張其有占有系爭房屋1/2 之權利
    ，則縱以變價之方式分割，在鑑價及拍賣程序中，仍不得不
    將此現由他人占用部分標的物之實際狀況考量在內，故神碟
    事務所據此所為之鑑價報告，應無低估價值之情形。另系爭
    房屋廚房天花板確有漏水痕跡，有照片1 幀附於神碟事務所
    鑑價報告書可資參照，並經該事務所不動產估價師親自至現
    場勘察無誤，是該鑑價報告以此作為其估價之參考，亦無不
    當，原告以系爭房屋並無漏水情事，指摘該鑑價報告內容謬
    誤云云，尚無可採。
  3.綜上所述，本院審酌神碟事務所乃受本院囑託之鑑價機構，
    其公正性本較原告自行委託之永聯事務所高，且其估價師復
    曾親自至現場勘察以瞭解實際屋況，其據此所為之估價結果
    自更為精確，因認系爭房地之價值應以神碟事務所鑑價之金
    額較為可採；另斟酌上開鑑價報告完成後，國內社會經濟狀
    況業有景氣回溫之跡象，房地產價格亦有上揚之趨勢，及系
    爭房地所在位置等情狀，認系爭房地現應有2,080 萬元之價
    值，爰判命系爭房地由被告分配取得後，應由其給付原告
    1,040 萬元，以資補償。
五、從而，原依告民法第823 條第1 項、第824 條第2 項之規定
    ，請求分割系爭房地，為有理由，應予准許。惟本院不受當
    事人聲明之拘束，爰依前述分割方式，判決如主文第1 項所
    示。
六、末查，分割共有物具非訟事件之性質，分割共有物之方法，
    本應由法院斟酌何種方式較能增進共有物之經濟效益，並兼
    顧共有人之利益，以決定適當之分割方法，不因何造起訴而
    有不同，故原告請求分割之訴雖有理由，惟關於訴訟費用負
    擔，應以共有人各按其應有部分比例負擔，方屬事理之平。
    爰併諭知訴訟費用之負擔如主文第2 項所示。
七、本件判決基礎已臻明確，兩造其餘攻防方法及訴訟資料經本
    院斟酌後，核與判決結果不生影響，故不另一一論述，併此
    敘明。
八、據上論結，本件原告之訴為有理由，依民事訴訟法第78條、
    第80條之1，判決如主文。
中    華    民    國    98    年    10    月    9     日
                  民事第二庭法  官  馬傲霜
以上正本係照原本作成。
如對本判決上訴，應於判決送達後20日內向本院提出上訴狀。
中    華    民    國    98    年    10    月    13    日
                            書記官  許秋莉
附表
 ┌─────────────────────────────────────────┐
 │土地標示                                                                          │
 ├──────────────────────┬──┬────┬──────────┤
 │土            地            坐            落│地目│面    積│ 權利範圍           │
 ├──┬───┬───┬────┬───┬──┤    ├────┼──────────┤
 │編號│縣  市│鄉  鎮○   段   │小  段│地號│    │平方公尺│                    │
 │    │      │市  區│        │      │    │    │        │                    │
 ├──┼───┼───┼────┼───┼──┼──┼────┼──────────┤
 │  1 │台北市│南港區○ ○○段 │五小段│661 │ 建 │  4129  │218/20000 （兩造各  │
 │    │      │      │        │      │    │    │        │109/20000）         │
 └──┴───┴───┴────┴───┴──┴──┴────┴──────────┘
 ┌─────────────────────────────────────────┐
 │建物標示                                                                          │
 ├──┬───┬─────┬────┬─────┬───────┬─────────┤
 │編號│建  號│ 基地坐落 │建物門牌│建築式樣主│建  物  面  積│權利範圍          │
 │    │      │          │        │要建築材料│ （平方公尺） │                  │
 │    │      │          │        │及房屋層數├───┬───┼─────────┤
 │    │      │          │        │          │樓  層│附  屬│                  │
 │    │      │          │        │          │面  積│建  物│                  │
 ├──┼───┼─────┼────┼─────┼───┼───┼─────────┤
 │  1 │  3323│台北市南港│台北市南│鋼筋混凝土│第4 層│陽  臺│全部（兩造各1/2） │
 │    │      │區○○段5 │港區中坡│造（7 層）│135.55│ 20.89│                  │
 │    │      │小段661 地│南路5 號│          │      │      │                  │
 │    │      │號        │4 樓    │          │      │      │                  │
 │    │      │          │        │          │      │      │                  │
 ├──┴───┴─────┴────┴─────┴───┴───┴─────────┤
 │共用部分：同小段3362建號，面積2164.37平方公尺                                     │
 │權利範圍：合計108/10000                                                           │
 └─────────────────────────────────────────┘


司法院資訊處製作；財團法人民間司法改革基金會備份。
